台灣彰化地方法院民事判決　九十一年度簡上字第三一號
　　上　訴　人　甲○○
　　被 上 訴人　台灣銀行員林分行
　　法定代理人　乙○○
　　訴訟代理人　丙○○
右當事人間請求損害賠償事件，上訴人對於中華民國九十一年一月三日本院員林簡易
庭第一審判決（九十年度員簡字第二八六號）提起上訴，本院判決如左：
    主      文
上訴駁回。
第二審訴訟費用由上訴人負擔。
    事      實
甲、上訴人方面：
一、聲明：
  （一）原判決廢棄。
  （二）右廢棄部分，被上訴人應給付原告及其他張烘之繼承人新台幣（下同）二
        十萬元及自起訴狀繕本送達翌日起至清償日止，按週年利率百分之五計算之
        利息。
  （三）第一、二審訴訟費用由被上訴人負擔。
二、陳述：除與第一審判決記載相同者，茲予引用外，並補述略稱：
  （一）張烘之繼承人除上訴人外，另有張世勳、張世忠、張惠美與林玉華，但因
        本案中張世忠、張世勳為利害關係人，而林玉華又曾盜領上訴人所有之二千
        一百萬元，故上訴人無法徵得張烘其他繼承人之同意為本件訴訟。
  （二）依張烘之病歷資料，張烘在當時已經昏迷，而其帳戶尚有在進出，顯然
        被上訴人與其他張烘的繼承人有勾結。
  三、補充證據：提出刑事案件訊問筆錄影本一份、張烘繼承人名單一紙、張烘
      診斷書影本二份、被上訴人函及附件影本一份為證。
乙、被上訴人方面：
  一、聲明：如主文所示。
二、陳述：除與第一審判決記載相同者，茲予引用外，並補述略稱：
  （一）按繼承人自繼承開始時，除本法另有規定外，承受被繼承人財產上一切權利
        義務；又繼承人有數人時，在分割遺產前，各繼承人對於遺產全部為公同共
        有，民法第一千一百四十八條前段、第一千一百五十一條定有明文。經查上
        訴人為已故張烘之次子，張烘於民國（下同）八十八年五月二日死亡，
        因而上訴人與其餘繼承人張世勳、張世忠、張惠美、林玉華於繼承開始時，
        對於張烘之遺產共同依法繼承，承受該遺產上之一切權利義務，於遺產分
        割前，上訴人及其餘繼承人對遺產全部應為公同共有。
  （二）公同共有物之處分，及其他權利之行使，應得公同共有人全體之同意，民法
        第八百二十八條第二項規定甚明，此項規定於所有權以外之財產權，由數人
        公同共有者準用之，復為同法第八百三十一條所規定。又依司法院院字第二
        四八八號解釋文，民法第八百二十一條之規定於公同共有不適用之。是公同
        共有人於訴訟上行使權利，其訴訟標的對公同共有人均須合一確定，須由全
        體公同共有人起訴或應訴，是為固有必要共同訴訟。觀諸上訴人並未徵得其
        他繼承人之同意共同訴訟，上訴理由顯然不能成立。
  （三）本案係消費借貸關係，被上訴人既有資金撥款之行為，且確將資金撥入當事
        人設於被上訴人存款帳戶內（即張烘活期儲蓄存款0000000000
        00帳戶），當事人間已然發生消費借貸之法律效力。另上訴人自與其他繼
        承人所衍生之相關訴訟，似係繼承人間遺產之爭，殃及資金貸與銀行，實屬
        相當無奈。
    理      由
一、本件上訴人於原審起訴主張其為訴外人張烘（原審判決書誤植為爐）之次子，
    與張世勳、張世忠、張惠美及林玉華共同繼承張烘之遺產。張烘生前財產甚
    豐，即迄今於被上訴人銀行中尚存有數千萬元之活期儲蓄存款，詎八十八年八月
    間忽得被上訴人通知，謂張烘生前曾向被上訴人借貸一千萬元，並有借款利息
    未償，被上訴人遂以張烘於被上訴人銀行所設帳戶內存款一千萬元之借貸本息
    範圍內為抵銷。事出突然，上訴人詫異不已，質之再三，被上訴人始終不告知或
    出示張烘積欠債務之理由或憑證，迨上訴人辦理遺產稅申報，始查悉被上訴人
    與張烘間確乏一千萬元借貸債務關係存在，竟利用職務之便，連續於張烘重
    度昏迷期間，在被上訴人營業處所或其他不詳處所，以不詳方式，偽刻張烘之
    印章蓋用於借據上，且於該借據偽填日期、金額而偽造前開借據，持以行使，足
    生損害於上訴人及其他共同繼承人對上開財產之利益，而被上訴人從事金融業務
    ，尤非不能查知，是被上訴人員工不法侵權行為或與不詳第三人共同不法侵權行
    為所偽造之借據既非真正，自不生借貸債權，是其前開抵銷為不適法。被上訴人
    法人代表人及所屬職員於處理撥放貸款業務時，怠於業務上應盡之注意，致上訴
    人及其他繼承人不能對張烘所遺財產於一千零二十二萬六千六百零九元之範圍
    內領取利息之損失及所失利益，非不得保留其餘請求權，先於二十萬元範圍內，
    依民法第二十八條、第一百八十四條、第一百八十八條及第七百六十七條之規定
    ，請求被上訴人負損害賠償及回復之責任。又被上訴人怠於注意，未獲張烘之
    同意下，違反雙方契約約定，逕行於張烘重度昏迷期間將偽其名義借貸之款項
    撥予不詳之第三人，使接受服務之張烘權益上受損，依消費者保護法第七條第
    一項及第三項之規定，被上訴人亦應負擔損害賠償責任。又上訴人與其他繼承人
    所受之損害，為貸款核撥迄今因被上訴人主張抵銷不能收取一千餘萬元之利息於
    二十萬元之範圍內為起訴請求。另系爭借貸關係顯不存在，被上訴人無法律上原
    因，逕為本息之抵銷，受有利益，致生損害於上訴人或張烘之其他繼承人，自
    應於聲明之範圍內並為不當得利之返還云云。被上訴人則以上訴人未經張烘其
    他繼承人之同意即提起本件訴訟，於法未合。又張烘於八十八年四月十五日向
    被上訴人借款一千萬元，被上訴人將該筆借款撥入張烘於被上訴人銀行所設活
    期儲蓄存款000000000000帳戶內，該筆借款於八十八年五月十五日
    繳息一次，嗣因逾期三個月未繳息，經被上訴人依借據第一條約定，將張烘前
    述帳戶存款予以抵銷本息一千零二十二萬六千六百零九元。而本件借款確係張烘
    所親簽及蓋印於約據，款項並於八十八年四月十五日撥入其帳戶，惟約據部分
    早於撥款日前即已簽妥，被上訴人於辦妥一切授信相關文件，且未接獲有關不為
    撥款之資訊，始撥款入張烘帳戶。本案既係借款人於約據上親簽，並蓋用相同
    留存於上訴人處之印鑑章，顯無上訴人所稱「以偽刻之張烘印章蓋用於借據上
    ，偽填日期、金額而偽造前開借據，持以行使」等問題等語以資抗辯。
二、按公同共有物之處分及其他之權利行使，固須得公同共有人全體之同意，但依其
    公同關係所由規定之法律或契約，得由公同共有人中之一人為之者，關於公同共
    有物之爭執，即得由該個人單獨起訴或被訴。即使此項法律或契約無此規定，而
    於得公同共有人全體之同意，亦得由其中之一單獨起訴或被訴，故關於公同共有
    物之訴訟，不得概稱為固有之必要共同訴訟，其得由公同共有人中之一人或數人
    單獨起訴或被訴者，縱未將其他公同共有人一併起訴或被訴，亦不得指為當事人
    之適格要件有欠缺，最高法院五十一年度台上字第二六四八號裁判要旨可資酌
    。又因公同共有物被一部分公同共有人為移轉物權之處分，而其他公同共有人對
    之提起物權契約無效之訴時，如已得處分行為人（包含同意處分人）以外之公同
    共有人全體之同意，則無論公同共有人中之一人或數人，自均得單獨或共同起訴
    ，要不能謂其當事人之適格有所欠缺，最高法院三十七年上字第六九三九號判例
    要旨亦著有明文，係對事實上無法取得公同共有人全體同意，但為保護全體公同
    共有人之利益，司法實務所採之變通見解。則本件上訴人主張其為張烘繼承人
    之一，因與其他繼承人張世勳、張世忠、林玉華等人分別就本件有利害關係，或
    另案涉訟，事實上不能取得其他繼承人之同意而共同為本件訴訟一情，已提出相
    符之遺產稅申報書影本、刑案筆錄影本供，既有此事實上之困難，並核其所訴
    內容，係有利全體繼承人者，揆諸前開說明，應認本件上訴人所提起之訴訟，雖
    未得其他繼承人之同意，但於法尚無不合。被上訴人以本件上訴人方面應屬固有
    必要共同訴訟，抗辯上訴人未得其他繼承人之同意，即提起本件訴訟於法未合云
    云，容未足採。
三、至上訴人主張被上訴人與張烘間無一千萬元借貸債務關係存在，竟利用職務之
    便，連續於張烘重度昏迷期間，在被上訴人營業處所或其他不詳處所，以不詳
    方式，偽刻張烘之印章蓋用於借據上，且於該借據偽填日期、金額而偽造前開
    借據，持以行使，足生損害於上訴人及其他共同繼承人對上開財產之利益，而被
    上訴人從事金融業務，尤非不能查知，是被上訴人員工不法侵權行為或與不詳第
    三人共同不法侵權行為所偽造之借據既非真正，自不生借貸債權，是被上訴人主
    張將張烘於被上訴人銀行所設帳戶內之存款於一千萬元本息部分予以抵銷為不
    適法云云。已經被上訴人否認，證人張世勳並證述，關於系爭一千萬元，因於八
    十八年一月就有跟被上訴人申請貸款，額度為七千萬元。張烘名義一千萬元，
    張世忠夫婦三千萬元，伊夫婦三千萬元，是屬於擔保貸款，伊夫婦及張世忠夫婦
    從三月二日撥款，八十八年過年前張烘有說其額度由張世忠處理，該一千萬元
    是八十八年四月十五日撥到張烘戶頭，撥款前就有簽借據，借據是八十八年一
    月十五日在伊家的公司簽的，張烘是八十八年二月二十七日晚上八時二度中風
    住院。伊未親眼看到張烘簽名，借款是公司的出納邱韻陵小姐去銀行拿單據回
    公司給伊、張烘及張世忠簽的，張烘第一次中風後右手、右腳都不方便，都
    用左手簽名及吃飯等語。證人邱韻陵亦證述，系爭一千萬元借據，是八十八年一
    月中旬左右其從銀行拿回公司的，是張烘、張世勳私人的借款，其拿回後到張
    烘辦公室給張烘簽，那時張烘中風，所以用左手簽，他們有要銀行辦理借
    款額度，他知道銀行要撥款下來，叫其到銀行拿（借據）的，所以在借據上簽名
    ，給張烘簽完名後，其再拿給張世勳簽，簽完後先放著，等張世忠簽完後，借
    據才拿回銀行，簽的時候，借據沒有蓋日期，銀行的日期其也沒有簽，也沒有看
    到日期等語。經核與被上訴人於原審之訴訟代理人許地增陳述，其為被上訴人銀
    行初級襄理，八十七年十一月初張烘本人有打電話到被上訴人分行說要借款，
    其向經理報告說張烘有中風，行動不便，所以其主動去他們公司，洽談貸款事
    宜，其等有口頭同意，要張烘提出申請，張烘是由他們公司小姐將資料帶回
    去給他們填，在八十八年一月中旬將申請書拿到被上訴人的分行，其銀行是在八
    十八年一月二十八日核准，核准後在同年四月才撥款到張烘戶頭等語。證人王
    松立證述，伊是被上訴人銀行職員，系爭一千萬元放款是伊承辦，借據上日期四
    月十五日是撥款日，借據是宇興（屬張烘家族）公司簽好後拿給伊，伊核對申
    請人留存印鑑，有新舊之印鑑卡，八十七年十二月及之前的印鑑卡，因張烘筆
    跡不一樣，故伊以最新的印鑑卡來核對印章，伊只負責核對印鑑相符就撥款等語
    相符，復有借據、印鑑卡、存入憑條、放款明細及張烘於被上訴人銀行所設0
    00000000000活期儲蓄存款帳戶之資料影本在卷可稽。上訴人空言主
    張上開張烘借據係被上訴人偽造云云，顯不足採信，應足認系爭借據上張烘
    之簽名、蓋章並非偽造，且被上訴人確有撥款借貸之實。至張烘雖因大腦出血
    併基底核梗塞、呼吸衰竭等病情，於八十八年二月二十七日住伍倫綜合醫院治療
    ，當時已呈昏迷狀，經氣管插管及呼吸器使用，意識狀態於八十八年三月三日逐
    漸清醒，但於八十八年三月八日後又逐漸喪失意識，於八十八年三月九日已呈昏
    迷狀態，但於八十八年三月十三日後意識清醒但較嗜睡，其家屬於八十八年三月
    二十四日要求自動出院，張烘於住院期間，皆使用呼吸器，無法起來自行活動
    。張烘又於八十八年三月二十五日入財團法人彰化基督教醫院住院，於八十八
    年五月二日因病情惡化自動出院，住院期間一直呈現重度昏迷現象等情，有前開
    二醫院出具之診斷書在卷可憑。容認張烘自八十八年二月二十七日起至五月二
    日止之意識狀態極不穩定，惟上開一千萬元之借據確係張烘所為，應已有借貸
    之意，證人張世勳並證稱，張烘曾說其額度由張世忠處理無訛，而被上訴人亦
    確將該一千萬元借貸款項撥入張烘帳戶，均業如上述。此外，上訴人復未舉證
    證明被上訴人有何侵權行為之情事，該一千萬元之借貸應已成立生效。嗣被上訴
    人得知張烘死亡，而依約將張烘帳戶內一千萬元本息部分主張抵銷，即屬有
    據，是上訴人此部分之主張不足採取。
四、上訴人又主張被上訴人怠於注意，未獲張烘之同意下，違反雙方契約約定，逕
    行於張烘重度昏迷期間將偽其名義借貸之款項撥予不詳之第三人，使接受服務
    之張烘權益上受損，依消費者保護法第七條第一項及第三項之規定，被上訴人
    亦應負擔損害賠償責任。又系爭一千萬元借貸關係顯不存在，被上訴人無法律上
    原因，逕為本息之抵銷，受有利益，致生損害於上訴人或張烘之其他繼承人，
    自應於聲明之範圍內並為不當得利之返還云云。惟查，其情亦均經被上訴人否認
    ，復以系爭一千萬元之借據係由張烘親簽，並款項係撥入張烘之帳戶，已敘
    論於上，是被上訴人所為自無上訴人所指違反消費者保護法之規定，而被上訴人
    對張烘之於被上訴人處帳戶存款主張該一千萬元本息之抵銷，亦係基於契約而
    為，且已對全體張烘之繼承人為通知，有通知函影本在卷可證，與無法律上原
    因而受利益之不當得利不相符合，故上訴人此部分之主張亦屬無據。
五、綜上，上訴人主張依民法侵權行為、不當得利及消費者保護法規定，請求被上訴
    人先於二十萬元之範圍負損害賠償及回復之責任，均係無理由而不足採取。原審
    以上訴人未得其他張烘繼承人之同意起訴，當事人之適格有欠缺，駁回上訴人
    之訴與其假執行之聲請，理由固有未洽，惟結論則無不合。上訴意旨指摘原判決
    不當，求予廢棄改判，為無理由，應駁回其上訴。
據上論結：本件上訴為無理由，依民事訴訟法第四百三十六條之一第三項、第四百四
十九條第二項、第七十八條，判決如主文。
中　　　華　　　民　　　國　　九十一   　年　　  三　　月　　 二十六 　日
~B臺灣彰化地方法院民事第一庭
~B審判長法官　羅培昌
~B法　　　官　林金灶
~B法　　　官　洪榮謙
右為正本係照原本作成
不得上訴。
~B法院書記官　王振州
中　　　華　　　民　　　國　　九十一   　年　　  三　　月　　 二十六 　日
